【裁判字號】    94,易,83
【裁判日期】    950404
【裁判案由】    詐欺
【裁判全文】
臺灣臺東地方法院刑事判決                94年度易字第83號
公  訴  人  臺灣臺東地方法院檢察署檢察官
被      告  丙○○
選任辯護人  張政衡律師
上列被告因詐欺案件，經檢察官提起公訴（九十三年度偵字第二
０一二號），本院判決如下：
    主  文
丙○○無罪。
    理  由
一、本件公訴意旨略以：被告丙○○明知自己經濟情況不佳，收
    入不穩，並無清償巨額債務之能力，且無償還債務之真意，
    仍意圖為自己不法之所有，並基於詐欺之概括犯意，於民國
    八十九年一月間某日向告訴人乙○○詐稱批購荖葉販賣，並
    以月結方式償付貨款。嗣於八十九年二月間，丙○○僅交付
    小量之貨款，其餘積欠貨款，再交付來源不明由江金和、吳
    耿中名義為發票人，均以臺南市第三信用合作社安平分社為
    付款人，票載金額新臺幣（下同）十三萬元及十八萬元，票
    載發票日八十九年三月三十日及八十九年四月三十日之支票
    二紙交予乙○○，偽以償付貨款，用以取信乙○○，使乙○
    ○繼續出貨予丙○○，然上開二紙支票屆期經乙○○提示後
    ，分遭存款不足、拒絕往來及存款不足而退票，丙○○復向
    乙○○表示，先寄交荖葉供其販賣，待丙○○將荖葉銷售後
    ，再將銷貨款償還乙○○，使乙○○陷於錯誤，自八十九年
    一月間某日起至同年九月間某日止，連續多次將價值一百一
    十三萬三千九百二十五元之荖葉寄交丙○○販賣，丙○○於
    詐得上開荖葉後，僅於八十九年一月、二月支付少量貨款，
    其餘款均未支付，經乙○○多次催討無著，且避不見面，乙
    ○○始知受騙，因認被告丙○○涉犯刑法第三百三十九條之
    詐欺罪嫌等語。
二、按犯罪事實應依證據認定之，無證據不得認定犯罪事實；不
    能證明被告犯罪者，應諭知無罪之判決，刑事訴訟法第一百
    五十四條第二項、第三百零一條第一項分別定有明文。又告
    訴人之告訴，係以使被告受刑事訴追為目的，是其陳述是否
    與事實相符，仍應調查其他證據以資審認。事實之認定，應
    憑證據，如未能發現相當證據，或證據不足以證明，自不能
    以推測或擬制之方法，為裁判基礎。再認定犯罪事實，所憑
    之證據，雖不以直接證據為限，間接證據亦包括在內，然無
    論直接或間接證據，其為訴訟上之證明，須於通常一般之人
    均不致於有所懷疑，而得確信其為真實之程度者，始得據之
    為有罪之認定，倘其證明尚未達到此一程度，而有合理性懷
    疑之存在時，即無從為有罪之認定，最高法院分別著有五十
    二年台上字第一三○○號、四十年台上字第八六號及七十六
    年台上字第四九八六號等判例可資參照。
三、次按刑法第三百三十九條第一項之詐欺罪，必須行為人自始
    意圖為自己或第三人不法所有，以詐術使人將本人或第三人
    之物交付，始能成立。所謂以詐術使人交付，必須被詐欺人
    因其詐術而陷於錯誤。若其所用方法，不能認為詐術，或在
    客觀上不足以使人陷於錯誤，即不構成該罪（參考最高法院
    四十六年台上字第二六○號判例）。凡此構成犯罪之基本要
    件事實，根據刑事訴訟法第一百五十四條、第一百六十一條
    第一項規定，就具體訴訟案件，應由檢察官負舉證責任，所
    指明之證明方法，並須達於足可積極證實被告確係犯罪之嚴
    格證明程度。由於刑事被告依法並無自證無罪之義務，倘若
    積極證據不足以證明被告有罪，則被告所為辯解或所提反證
    是否充分，均非本院所須審認之重點，先予指明。
四、公訴人認被告丙○○涉有上揭犯行，無非係以（一）告訴人
    乙○○之指訴；（二）交付荖葉清單影本；（三）金融聯合
    徵信資料、法務部票據信用資訊連結作業查詢明細表各一件
    及支票二紙及退票理由單二紙等為其所指明之證據方法。惟
    訊據被告丙○○堅詞否認有何詐欺犯行，其於偵查中辯稱：
    之前因為人與名字對不起來，才表示不認識乙○○，伊從八
    十七年就有跟乙○○購買老葉，伊忘記欠乙○○多少錢，又
    伊係因伊友人拿支票給伊並沒給錢，所以沒有錢跟乙○○處
    理事情等語。
五、經查：
（一）本件告訴人乙○○雖以被告丙○○向其購買荖葉，被告所
      交付之上揭支票二紙都跳票，伊沒有領到款項，指訴被告
      涉有詐欺取財之嫌。然由告訴人乙○○雖於告訴狀指訴：
      「被告於八十八年十二月間至八十九年一月間，經人介紹
      ，向告訴人批購荖葉，貨款共計五十八萬二千三百十元，
      除交付現金十一萬元外，並開立台南市第三信用合作社支
      票二張」及其於警詢中指稱：「是一位親戚介紹丙○○跟
      伊購買荖葉，丙○○自八十九年一月間開始購買至八十九
      年四月份，共向伊購買五十八次，貨款一共是五十八萬二
      千三百十元，丙○○一共積欠四十八萬二千三百十元」，
      然其於偵查中則指訴：「伊自八十七年間就開始跟丙○○
      買賣，總金額是二百五十多萬元左右」（見偵查卷第五十
      四頁），後又改稱：「丙○○是從八十九年開始跟伊做生
      意，不是八十四年，從八十九年交易開始只有匯款五萬元
      ，另外拿到二張票，交易的總金額是一百多萬元」（見偵
      查卷第七十二頁）等情，而其於審理中則供述：「伊與丙
      ○○生意往來不到兩年，是八十九年才開始寄給被告，包
      括這兩張跳票，總共大概一百萬元，又被告還沒有給伊支
      票之前就已經欠錢了，之所以願意出貨給被告跟這兩張支
      票有關係，伊因為了討回這兩張票的錢才陸續出貨」等詞
      ，可知告訴人指訴之交易時間起迄究竟為何、雙方交易之
      金額、被告已付款之金額及尚積欠款項有前後不一致之處
      ，雖被告期間因魚塭投資失利致無法給付貨款，然告訴人
      乙○○於審理中表示係為能討回票款的錢才願意一直出貨
      ，堪認告訴人乙○○於交易過程中業已知悉被告資力上有
      問題，從而告訴人乙○○並無陷於錯誤因而交付財物，何
      況告訴人乙○○並未指出被告丙○○究竟如何施用詐術使
      其陷於錯誤，自難以被告丙○○之後未支付款項或所交付
      之支票二紙遭退票遽斷被告有詐欺犯行。
（二）有關卷附交付荖葉清單影本、財團法人金融聯合徵信資料
      、法務部票據信用資訊連結作業查詢明細表及支票二紙及
      退票理由單二紙等書證影本，亦不足以補強告訴人所為被
      告涉嫌詐欺取財之指訴，分述如下：
  １‧有關卷附之荖葉清單影本及支票二紙及退票理由單二紙等
      書證影本等資料，僅能證明雙方確實有交易及被告所支付
      之支票無法兌現等情；又有關公訴人所舉之財團法人金融
      聯合徵信資料部分，此部分僅能證明被告丙○○於九十三
      年間因信用貶落遭強制停卡，亦即被告丙○○於九十三年
      間資力上有問題之事實，實無法據此指出被告丙○○如何
      實施詐術之行為進而使告訴人乙○○陷於錯誤並交付財物
      。
  ２‧民事債務人未依債之本旨履行，在一般社會生活經驗上可
      能之原因非一。即使在債之關係成立之後惡意遲延給付甚
      或不為給付，倘無足以證明行為人原已具有圖得不法利益
      之其他具體事證，僅憑事後債信違反之客觀事態，亦不足
      以推定被告自始在主觀上有何犯罪故意。
  ３‧任何財產交易行為，在通常社會生活上必有一定程度之風
      險。除非證明被告確曾施用其他不法手段，亦不得僅因告
      訴人事後未獲完全清償，推斷其在交易之初陷於錯誤。參
      以交易風險之評估，既屬債權人依私法自治原則行使權利
      之範圍，一般債務人除非法令或契約上另有規範，並無主
      動為債權人排除交易風險之義務，倘若單純未為說明財產
      狀況，縱使債權人在交易決定上因而失之輕率，仍不得輒
      與利用他人錯誤之詐欺行為相提並論。被告於訂約之後，
      固未依約履行價金之支付，其所交付支票二紙，嗣後亦遭
      退票。但詳查全案，既未顯示被告如何施用詐術誤導告訴
      人，亦無其他事證足可證明其確係自始無意履行，據上說
      明，即無從採為判斷被告有罪之佐證。
四、綜上事證，本案尚未達於通常一般之人均不致有所懷疑，得
    確信其為真實之程度，而有合理性懷疑之存在，本院無從形
    成有罪之確信。此外，復查無其他積極證據足資認定被告等
    人確有刑法第三百三十九條第一項詐欺之犯行，而告訴人乙
    ○○之指訴並無證據證明被告，根據「罪證有疑，利於被告
    」之證據法則，既不能證明被告犯罪，依法應為被告無罪之
    諭知。
據上論斷，應依刑事訴訟法第三百零一條第一項，判決如主文。
本案經檢察官甲○○到庭執行職務
中    華    民    國    95    年    4     月    4     日
                  刑事第二庭   審判長法  官
                                     法  官
                                     法  官
以上正本證明與原本無異。
如不服本判決，應於判決送達後10日內，向本院提出上訴狀。
                                書記官  蘇美琴
中    華    民    國    95    年    3     月    30    日


司法院資訊處製作；財團法人民間司法改革基金會備份。
